【裁判字號】    94,上訴,3445
【裁判日期】    950124
【裁判案由】    強盜
【裁判全文】
臺灣高等法院刑事判決
上  訴  人
即  被  告  丙○○
義務辯護人  宋志衡律師（法律扶助基金會律師）
上列上訴人因強盜案件，不服臺灣板橋地方法院94年度訴字第10
9號，中華民國94年9月20日第一審判決（起訴案號：臺灣板橋地
方法院檢察署93年度偵字第19034號；併辦案號：臺灣板橋地方
法院檢察署94年度偵字第3008號、第4880號），提起上訴，本院
判決如下：
    主  文
上訴駁回。
    事  實
一、丙○○（起訴書誤載為蔡俊庭）曾有違反麻醉藥品管理條例
    、竊盜、毒品危害防制條例等前科，其因違反毒品危害防制
    條例罪，分別被判處有期徒刑七月及八月確定，現在在臺灣
    臺北監獄臺北分監執行中（後述犯行不構成累犯）。
二、丙○○與乙○○（業經本院94年上訴字第1736號判決有期徒
    刑七年八月）及姓名年籍不詳，但已成年，綽號「百面」之
    男子（以下簡稱「百面」）三人，共同基於意圖為自己不法
    所有之犯意聯絡，於民國（下同）93年11月6日凌晨5時許，
    在丙○○不知情之友人郭祐滄位於臺北縣三重市○○路○段
    153巷6號3樓家中會合，謀議結夥強盜超商事宜，先由丙○○提供其所有置放在郭祐滄家中之二把開山刀，並由「百面
    」提供機車（車號不詳）乙部作為代步工具。待議定後，旋
    即於同日凌晨6時許，三人共同騎乘上開機車前往位於臺北
    縣三重市○○街2號「媽咪超商」處，由乙○○負責在店門
    口外把風，丙○○及「百面」頭戴安全帽、面戴口罩，各持
    開山刀一把進入該店，在「百面」大喊搶劫，嚇令店員甲○○趴在地上，至使其不能抗拒後，丙○○即動手強取該店收
    銀機內之紙鈔新臺幣（下同）共5,000元、硬幣共5,250 元
    及置於櫃檯處之行動電話儲值卡20張（每張價值300元，價
    值共約6,000元）、電話IC卡15張（價值共約2,000元）等物
    ，隨即騎車逃逸一同返回郭祐滄家中，將所得財物朋分花用
    。
二、案經臺北縣政府警察局三重分局報告臺灣板橋地方法院檢察
    署檢察官偵查起訴暨同署檢察官移送併案審理。
    理  由
甲、本案認定事實所憑證據方法之證據能力：
一、上訴人即被告丙○○於警詢之自白：按被告之自白，非出於
    強暴、脅迫、利誘、詐欺、疲勞訊問、違法羈押或其他不正
    之方法，且與事實相符者，得為證據，刑事訴訟法第156條
    第1項有明文規定。雖被告於原審審理時辯稱：伊係因涉犯
    竊盜案件遭臺北縣政府警察局樹林分局警員帶回製作筆錄，
    警詢之初僅詢問伊有無偷竊電纜線，因伊沒有承認偷電纜線
    ，即被警員帶到房間內，蓋住伊眼睛去灌水，並詢問伊有無
    與綽號「六角」之人一起強盜，伊回答沒有，但遭警員恐嚇
    ，且一直被灌水喝，並說若伊承認則一切從簡，要伊配合警
    察的詢問都說有，伊因感害怕，同意配合製作筆錄，在伊眼
    睛上的毛巾才被取下來，伊並不知道是哪位警察恐嚇伊，因
    問筆錄的警員與恐嚇伊的警員並非同一人云云。惟經第一審
    檢察官主張被告於警詢之自白係出於自由意志，並舉出證明
    方法，而聲請傳喚之證人吳昭勳警員於原審審理時具結後證
    述稱：伊負責於警詢時詢問被告之人，被告於警詢時即自動
    供述其有參與媽咪超商的強盜，此與同案共犯乙○○於警詢
    之供述相符，因本案證據相當充分，有同案共犯乙○○之供
    述為佐，所以並沒有必要對被告刑求，製作筆錄前有先與被
    告溝通，請被告交代當時案發經過以瞭解案情，並沒有要求
    被告配合伊製作筆錄，製作筆錄時也有錄音錄影，如果被告
    認為受到脅迫則可以不簽名等語（見原審卷(二)第60至63頁）
    ，而被告於當庭在場聽聞上開證言後，並不否認其於接受警
    詢筆錄製作時有錄音錄影，並有在筆錄上簽名乙節，僅辯稱
    因伊害怕若不簽名將被刑求不得不在筆錄上簽名云云（見原
    審卷(二)第64頁、65頁）。惟查，加重強盜犯行屬嚴重犯罪行
    為，其刑責甚重（法定本刑七年以上有期徒刑），此為一般
    人所週知之事實，被告既為智識健全之成年人，且本身亦有
    多次涉案及偵審之經驗（有本院被告前案紀錄表在卷可稽）
    ，則其對自承強盜犯行之後果，理應知之甚明，倘被告確屬
    無辜清白，則其理當於警、偵訊時極力否認辯駁，以免無端
    遭受重刑追訴，始合常理，焉有因警方要求配合即配合自白
    涉案之理；且觀諸被告檢察官偵訊筆錄可知（見原審卷(一)即
    影印卷第54頁），被告於偵訊時並未向檢察官敘及其有遭員
    警刑求逼供之事，是以被告之刑求抗辯，顯與常理不符，無
    可採信。應認其於警詢之自白，係出於其自由意志所為，得
    為證據。
二、證人郭祐滄於警詢中之證述：按被告以外之人於檢察事務官
    、司法警察官或司法警察調查中所為之陳述，與審判中不符
    時，其先前之陳述具有較可信之特別情況，且為證明犯罪事
    實存否所必要者，得為證據，刑事訴訟法第159條之2有明文
    規定。經查，證人郭祐滄於警詢中證述即已證述其所目擊被
    告於前揭時、地與乙○○出入其家中之情節甚詳，其於偵訊
    時亦為一致之證述（參見偵字第19034號卷第15至18頁、第9
    9頁，詳如後述）。證人郭祐滄於原審審理時經交互詰問後
    證述，對於受詰問事項常答稱忘記、不清楚或僅係猜測之詞
    ，相較其於警詢時之證言則距案發之日僅二十日，衡情其對
    當時所見所聞之記憶及表達應較為深刻清晰。而其於本案第
    一審審理時之證述，既係距案發日相隔逾半年之久，衡情證
    人郭祐滄之記憶自難謂無隨時間經過而漸褪，或遭受被告以
    人情請託或經權衡利害得失後而為迴護被告之可能。況且，
    被告於原審審理時自陳其與證人郭祐滄間並無仇隙，則證人
    郭祐滄於警詢時自無設詞陷害之必要，證人郭祐滄於警詢時
    之證述應具有較可信之特別情況，且該證述為證明本件犯罪
    事實存否所必要，則依前揭規定意旨，證人郭祐滄於警詢時
    之證詞，應有證據能力，依法得作為本案證據。
三、證人郭祐滄於偵訊時之證述：按刑事訴訟法第159條第1項雖
    規定，被告以外之人於審判外之言詞或書面陳述，除法律有
    規定外，不得作為證據。惟同法第159條之5第1、2項已規定
    ，經當事人於審判程序同意作為證據，法院審酌該言詞陳述
    或書面陳述作成時之情況，認為適當者，亦得為證據；當事
    人、代理人或辯護人於法院調查證據時，知有第159條第1項
    不得為證據之情形，而未於言詞辯論終結前聲明異議者，視
    為有前項之同意（指同條第1項之同意作為證據），此乃刑
    事訴訟法第159條第1項所容許，得作為證據之例外規定之一
    。經查，本案被告、辯護人及檢察官，並未就證人郭祐滄於
    偵訊中之證述部分，主張有刑事訴訟法第159條第1項不得為
    證據之情形（見原審卷(二)第281頁即94年6月9日準備程序筆
    錄），是該證述於本案係已經調查之證據有證據能力。
四、同案共犯乙○○於警詢時之供述：固然本案被告以外之人於
    審判外之言詞陳述，原則上不得作為證據，惟查，同案共犯
    乙○○於警詢時即明確供述：其有與被告丙○○及「百面」
    三人共同於前揭時、地強盜財物，由其於店門口把風，另由
    被告丙○○與「百面」各持一把開山刀入內行搶，得手後即
    騎乘「百面」所提供之機車逃逸等情綦詳（見同上偵查卷第
    8至10頁）。雖其於被告丙○○被訴本案審理時以證人身分
    出庭作證時，更異前詞證述稱其於警詢時自白與被告為強盜
    犯行係因遭警方刑求所致云云。然查，其前於警詢、偵訊及
    其被訴強盜案件審理時，供認犯罪事實，且對被告涉案經過
    ，始終均為一致且清楚之陳述（見本院卷第34頁，本院94年
    上訴字第1736號判決）。倘乙○○於警詢時有遭警員刑求之
    事實，其焉有不立即向檢察官或原審提出上情以澄其自身清
    白，並請求驗傷以保全證據之理，而竟遲至本案於第一審審
    理時，以證人身分供稱，其於警詢時被刑求，與常理不合，
    應係乙○○故為迴護被告之詞，故同案共犯乙○○於警詢之
    陳述具有較可信之情況，又其證述為證明被告犯罪事實存否
    所必要，則依前開刑事訴訟法第159條之2規定，應認同案共
    犯乙○○於警詢時之陳述有證據能力。
乙、認定本案事實之證據及理由：
一、上訴人即被告丙○○固坦承其於93年11月6日凌晨，曾到過
    郭祐滄家中，與乙○○碰過面，及其確曾將其所有之開山刀
    置放在證人郭祐滄家中等情屬實，惟矢口否認有何強盜犯行
    ，辯稱：伊於93年11月6日凌晨，有在郭祐滄家中有見到乙○○，因之前與乙○○有過不愉快，故伊待不到半小時後，
    便從郭祐滄家中離開，騎乘機車至伊朋友吳殷誌家中施用毒
    品，直到同日上午7、8點始離開云云。惟經查：
  (一)上揭強盜事實，業據被告於警詢時坦承不諱（見偵字第3008
    號卷第9頁），且證人甲○○於原審審理時具結後證述：伊
    為前揭「媽咪超商」店員，該商店於93年11月6日6時許，確
    遭二名頭戴安全帽、手持開山刀之男子，進入該商店後即大
    喊搶劫，並持刀以台語喝令伊：「趴下，不要動」，伊遂依
    令趴在地上沒有抬頭，之後該二人便進入櫃臺拿東西，並將
    放在抽屜內之電話儲值卡（包括臺灣大哥大、遠傳、和信等
    公司之儲值卡）及零錢拿走等情明確（見原審卷(二)第129至
    136頁，甲○○並明確供述被搶之財物），並有臺北縣政府
    警察局三重分局於93年11月26日受理各類案件紀錄表、刑案
    通報單各1紙附卷可資佐證（見前開偵查卷第32、33頁）。
    甲○○於93年11月26日在警方安排下指認歹徒，警方提供多
    人之照片供甲○○指認，甲○○亦指出歹徒中有丙○○、乙○○二人（見偵字第19034號卷第28頁至31頁）。
  (二)又同案共犯乙○○於警詢時已明白供述：伊有夥同被告丙○○及綽號「百面」之友人，於93年11月6日凌晨6時許，至位
    於台北縣三重市○○街2號之「媽咪超商」，強盜店內財物
    ，由丙○○與「百面」各持一把開山刀進入行搶，伊則在店
    門口外把風，開山刀是由丙○○所提供，「百面」提供機車
    一部作為交通工具，得手後即騎乘該機車逃逸，所得財物包
    括現金及電話卡等，朋分所得約一千元已花費殆盡等語綦詳
    （見前開偵查卷第8至10頁）。乙○○於檢察官偵訊時更供
    稱，「百面」約為六十幾年次（意指「百面」已成年）；另
    佐以證人郭祐滄於警詢時先係證述：被告與乙○○於該日凌
    晨均在伊家裡，約於4時30分許被告接到一通電話後，即與
    乙○○二人走進房間內交談，過30分鐘後，二人即走出房間
    一起外出，過5分鐘後又返回伊家中，隨後就戴上口罩並各
    自戴半罩式安全帽離開伊家，過不久返回，便匆忙跑進伊哥
    哥之房間並把門鎖起來，當時聽到房內有銅板聲，約10分鐘
    後從房內走出來，且手上各拿一包用夾鍊袋裝著的銅板，並
    在客廳一起點算，隨即離開伊家；因被告在此之前已在伊家
    住了約10餘天，伊從未見被告身上有如此多之銅板，當晚被
    告還有拿一些行動電話值卡要伊幫忙兜售等語歷歷（見前開
    偵查卷第16、17頁）；復於檢察官偵訊時具結後為同上證述
    ，並敘及：當晚「百面」也有至其家中後，再與被告及乙○○三人一同外出，且被告出外時有拿取他自己所有放在其家
    中之開山刀等情屬實；並於原審審理時具結並經交互詰問後
    證述稱：93年11月初某日，被告與乙○○均有到伊家，被告
    接到一通電話後，即與乙○○二人進入房間內交談，「百面
    」是後來才到，之後便與乙○○及「百面」一起外出。渠等
    約過半小時至一小時間返回伊家中，並帶零錢回來，當天晚
    上被告還有拿行動電話儲值卡向伊兜售等情（見原審卷(二)第
    118至120、127頁）；是證人郭祐滄前揭所述各節係與同案
    共犯乙○○於警詢所供述為強盜犯行之時間、參與的人數、
    攜帶外出的工具及強盜取得財物內容等情節均吻合，足堪採
    信。
  (三)雖同案共犯乙○○於原審審理時以證人身分到庭作證時，更
    異前詞改口證述稱：伊於警詢及偵訊時之所以坦承有夥同被
    告及「百面」強盜財物，係因警察刑求要伊配合陳述，而伊
    之所以在自己所涉強盜案件審理時坦承犯行，係害怕再遭警
    察借提云云。然查，證人乙○○於原審審理時具結後係證稱
    ：伊於93年11月6日凌晨，在郭祐滄家中，並未與被告碰到
    面云云（見原審卷(二)第72頁），此明顯與被告供述其確有於
    前揭時、地，與乙○○見到面乙節相左。參以證人郭祐滄於
    93年11月26日警詢時僅提及被告及乙○○涉犯本案，並未曾
    提及「百面」亦有參與本案強盜犯行，而且被害人甲○○於
    同日警詢時亦僅證述有目擊二名男子進入超商內強盜，則警
    方依據上開二位證人之證述並無從得悉有三名男子共犯本案
    強盜犯行，惟同案共犯乙○○卻於同日警詢時主動向警方提
    及「百面」亦有參與，此為警方事前所不知之情節，足見同
    案共犯乙○○於警詢時所為供述並非附和配合警方之說詞。
    由此適足徵證人乙○○於原審審理時所述，被刑求云云，為
    事後迴護被告之詞，並無可採。而乙○○本身亦經本院94
    年上訴字第1736號判決有期徒刑七年八月，此有該案判決影
    本在卷足憑。
  (四)雖被告辯稱：伊於93年11月6日凌晨，在郭祐滄家中有見到
    乙○○，但因之前與乙○○有過不愉快，所以伊不到半小時
    後便從郭祐滄家中離開，騎摩托車至朋友吳殷誌家中施用毒
    品，伊是直到該日上午7、8點，吳殷誌的父親上班之後始離
    開云云，並聲請傳喚證人吳殷誌以做為其不在場之證明。然
    查：證人吳殷誌於原審審理時係結證稱：伊記得93年11月某
    日半夜，不記得確實的日期，接獲被告丙○○來電話，要伊
    至郭祐滄家載他，之後兩人即到伊家二樓客廳一起施用安非
    他命，近清晨時，乙○○有來找伊，被告要伊不要讓乙○○
    上樓，伊便請被告先上三樓，始讓乙○○進上二樓，因乙○○要來伊家施用安非他命，但因為伊怕伊父親在5點多會起
    床上班時會看見並予以斥責，故先請乙○○離開，在隔沒幾
    分鐘後就請丙○○離開，被告在伊家待到4、5點，而被告與
    乙○○只有這一次是同時到伊家中等語（見原審卷(二)第78至
    80頁），此與被告所辯伊係迄至該日上午7、8點，吳殷誌父
    親上班後始離開吳家乙節顯然不相符合；而同案共犯乙○○
    以證人身分於原審審理時具結後係證稱：伊於93年11月6日
    凌晨，有至吳殷誌家中，待了約二、三十分鐘，施用完毒品
    後便離開等語（見原審卷(二)第73、75頁），則究竟證人乙○○有無於前揭時間至證人吳殷誌家中施用毒品乙節，證人吳
    殷誌及乙○○二人之證述情節係互有齟齬，故證人吳殷誌之
    上開證述是否屬實，即有疑義。況且，本件強盜案件既係發
    生於93年11月6日凌晨6時許，則縱使證人吳殷誌證述被告於
    該日5時許之前係出現在其家中，亦不足據此為被告案發時
    之不在場證明，自難援引為有利被告之認定。
  (五)被害人甲○○於93年11月6日凌晨被搶後，並未報案，本件
    之查獲係郭祐滄於93年11月26日凌晨2時30分許，向警方指
    證乙○○（綽號六角）與丙○○（綽號七粒）搶奪超商，而
    後警方於同日凌晨6時10分詢問乙○○，乙○○供認與丙○○及「百面」共同搶奪超商（見偵字第19034號卷有關乙○○、郭祐滄、甲○○之警詢筆錄），若非確有其事，在無被
    害人報案之情況下，警方無何線索及辦案之壓力，怎能查獲
    本案，益足證郭祐滄、乙○○於警詢之供述屬實。綜上各節
    ，參互印證，足認被告丙○○有夥同乙○○及「百面」三人
    強盜，並攜帶兇器以強暴手段至使被害人不能抗拒強取財物
    之犯行，被告犯行堪以認定。
  (六)本案事證明確，被告雖請求勘驗現場錄影帶，但甲○○於警
    詢時即供稱，店內攝影機壞掉，無法錄影（見偵字第19034
    號卷第23頁），本院自無從調閱該錄影帶勘驗。又被告請求
    再與乙○○、甲○○、郭祐滄等人對質，因該三人前已就案
    情供述明確，且乙○○、郭祐滄於原審已對被告為迴護之供
    述，或稱不記得云云，本院認無再加傳訊之必要，併此敘明
    。
二、查開山刀在客觀上顯足以對人之生命、身體構成威脅，應屬
    兇器之一種。被告丙○○與同案共犯乙○○及「百面」意圖
    為自己不法所有，結夥三人，攜帶開山刀之兇器，係以強暴
    至使不能抗拒，而取他人財物之犯行，核其所為，係犯強盜
    罪而有刑法第321條第1項第3、4款之情形，構成刑法第330
    條第1項之加重強盜罪。而被告就前開強盜犯行，與同案共
    犯乙○○及「百面」間（「百面」為成年人，已如上訴），
    有犯意聯絡及行為分擔，為共同正犯。
三、原審審酌被告之素行、犯罪動機、其年輕力壯竟不思正途，
    結夥三人持開山刀於凌晨至超商強盜財物，惡性非輕，危害
    社會治安甚鉅並對被害人甲○○造成生命、身體、財產之危
    險，惟犯罪所得財物價值非鉅，兼酌以其犯後並無悔改之意
    ，仍飾詞狡辯卸責之態度等一切情狀，適用刑法第28條、第
    330條第1項，判處被告有期徒刑七年六月，未扣案之開山刀
    二把，被告供承其確為其所有，放置在證人郭祐滄家中等情
    無誤，參以證人郭祐滄於偵查中係證述：被告拿了二把他放
    在我家的開山刀後外出等語（見偵字第19034號卷第92頁）
    ，足認該二把開山刀係被告所有供其與共犯乙○○、「百面
    」共同實施本件強盜犯行所用之物，雖未扣案，然無證據證
    明業已滅失，依刑法第38條第1項第2款規定，宣告沒收，經
    核並無不合。
四、被告提起上訴略以，(一)甲○○稱，歹徒是二人，此與乙○○
    所供三人不符；(二)甲○○在突然、恐慌，及短暫時間內，應
    無法認清歹徒，其於警方之指認恐係受誘導；(三)乙○○在原
    審之證詞與其為被告之案件之供述不符；(四)媽咪超商是93年
    11月6日清晨被搶，郭祐滄陳稱，被告在當晚（應指93年11
    月5日24時之）前有拿電話卡兜售，即非無疑；(五)被告於93
    年11月6日清晨5時30分回到郭祐滄家，超商是6時許被搶，
    與被告無關；(六)被告究竟持一把或二把開山刀做案？原審未
    予查明，指摘原判決不當云云。惟依乙○○所述，伊是在外
    把風，則對甲○○施以強暴行搶者，甲○○認是二人，並無
    何不當，亦不能謂甲○○之指認係屬錯誤，郭祐滄所稱之當
    晚，應係指93年11月6日晚上，被告等係持二把開山刀行搶
    ，被告所述到郭祐滄家之時間，乃係其自己所述，且對被告
    於是日凌晨六時強盜之犯行，並無扞格之處。況且被告於本
    院審理時對於有拿出銅板被郭祐滄發現，將刀放在郭祐滄家
    中，有問郭祐滄是否要買電話卡一節均不否認，雖辯稱是朋
    友要向我借錢，我去將我的存錢桶的錢拿出來，那些錢不是
    搶來的，銅板有一、二千元，那些錢是要買毒品施用，我有
    放刀子在郭祐滄家裡沒錯，那是以前和人發生糾紛準備尋仇
    所用，找不到人，所以就放在郭祐滄家裡，儲值卡部分不是
    我搶的，是因為我買錯了，所以問郭祐滄要不要。惟被告何
    以將存錢桶放置郭祐滄家中？購買毒品何須使用存錢桶之銅
    板？又何以與郭祐滄所述之詢問要買電話卡否及自郭祐滄家
    中取出開山刀之情節均相符，足認被告所辯為卸責之詞，不
    足採信，被告之上訴並無理由，應予駁回。
據上論斷，應依刑事訴訟法第368條，判決如主文。
本案經檢察官劉斐玲到執行職務。
中    華    民    國    95    年    1    月    24     日
                  刑事第十一庭審判長法  官  張連財
                                    法  官  楊照男
                                    法  官  林明俊
以上正本證明與原本無異。
如不服本判決，應於收受送達後十日內向本院提出上訴書狀，其
未敘述上訴之理由者並得於提起上訴後十日內向本院補提理由書
（均須按他造當事人之人數附繕本）。
                                    書記官  蕭進忠
中    華    民    國    95    年    2     月    8     日
附錄本案論罪科刑法條：
中華民國刑法第330條：
犯強盜罪而有第321 條第1 項各款情形之一者，處七年以上有期
徒刑。
前項之未遂犯罰之。


司法院資訊處製作；財團法人民間司法改革基金會備份。
